【裁判字號】    97,訴,654
【裁判日期】    980518
【裁判案由】    偽造文書
【裁判全文】
臺灣士林地方法院刑事判決               97年度訴字第654號
公  訴  人  臺灣士林地方法院檢察署檢察官
被      告  丙○○
選任辯護人  許文彬律師
            蕭嘉甫律師
上列被告因偽造文書案件，經檢察官提起公訴（97年度偵字第48
50號），本院判決如下：
    主  文
丙○○共同連續公務員明知為不實之事項，而登載於職務上所掌
之公文書，足以生損害於公眾，處有期徒刑壹年陸月，減為有期
徒刑玖月，緩刑肆年。
    事  實
一、丙○○前係臺北縣石門鄉鄉長，乙○○為臺北縣石門鄉公所
    工務課課長，甲○○係該公所工務課承辦人，同負責經辦該
    鄉公用工程，均係為依法令服務於地方自治團體所屬機關，
    而具有法定職務權限之公務員；洪秀全為虹泰營造有限公司
    （下稱虹泰公司）實際負責人（登記負責人為其配偶洪林麗
    華），朱正忠為虹泰公司員工。丙○○、乙○○、甲○○於
    民國（下同）91年10月間經辦「德茂村四鄰防洪排水等工程
    」公用工程時，明知孫文章所經營新錦豐海產店旁之空地供
    公用之停車場（張麥林私有地；白沙灣橋頭，地號石門鄉○○段八甲小段4 之2 號、4 之12號、4 之13號），有舖設水
    泥之必要，及其旁因風災損壞之駁崁亦有修復之必要，本應
    經公開招標、發包等程序施作，丙○○竟未經公開招標、發
    包等程序，逕行指示知情之課長乙○○及承辦人甲○○辦理
    ，乙○○即委請虹泰公司洪秀全先行施作，並表示該工程日
    後會納入「德茂村四鄰防洪排水等工程」內，屆時虹泰公司
    可參與投標，若無法得標時，會協調得標廠商將水泥地鋪設
    及駁坎修復經費交予虹泰公司。洪秀全乃自91年11月13日起
    ，指派監工朱正忠至現場施工，石門鄉公所則指派甲○○、
    江寬彬負責監工，於同年月18日完成水泥地鋪設及駁坎修復
    。嗣91年12月23日承辦人甲○○依博允事務所為石門鄉公所
    編製「德茂村四鄰防洪排水等工程」預算書、圖及總經費心
    台幣（下同）985,000 元等資料辦理簽文，經課長乙○○核
    章、鄉長丙○○批示核簽後，辦理工程公開招標，於92 年1
    月21日上午10時在石門鄉公所開標，由乙○○主持，甲○○
    會辦，石門鄉公所主計室主任王阿華監辦，結果由虹泰公司
    以670,000 元得標，虹泰公司並於92年2 月15日向石門鄉公
    所申報開工，並由甲○○擔任監工，惟施工期限僅20個工作
    天，由於施工地點多處，洪秀全為節省成本，在尚未申報開
    工時，即指示朱正忠於92年1 月25日先行施作「石門加油站
    旁停車場工程」。丙○○、乙○○、甲○○均明知「白沙灣
    橋頭旁停車場工程」、「石門加油站旁停車場工程」，已分
    別於91年11月30日、92年1 月25日先行施作完工，為使洪秀
    全順利請領該工程款，丙○○、乙○○、甲○○、洪秀全、
    朱正忠乃共同基於公務員登載不實之概括犯意聯絡，由洪秀
    全指示朱正忠，連續在92年2 月18日、2 月20日、2 月21日
    、2 月24、2 月25日、2 月26日，本應由監工甲○○職務上
    掌管製作之監工日報表公文書上，登載不實之白沙灣橋頭工
    程施作及石門加油站工程施作事項，交由虹泰公司用印後，
    並提出向石門鄉公所請領工程款，再由甲○○、乙○○簽章
    ，依規定複核通過，並據以於92年4 月14日核發工程款634,
    603 元予虹泰公司，足以生損害於台北縣石門鄉公所對於工
    程管理之正確性（乙○○、甲○○上開犯行業經台灣高等法
    院以94年度上訴字第2321號判決各判處有期徒刑1 年6 月，
    緩刑4 年確定，洪秀全、朱正忠部分則經分別判處有期徒刑
    1 年6 月，緩刑4 年及有期徒刑1 年2 月，緩刑3 年確定）
    。
二、案經台灣士林地方法院檢察署檢察官分案偵查起訴。
    理  由
一、訊據被告丙○○矢口否認有何共犯公務員登載不實之犯行，
    辯稱：白沙灣橋頭停車場89年時因為颱風關係而有急迫性，
    而且本來就有要施作；石門加油站水泥地工程是發包後才施
    作。而且伊亦未參與製作監工日報表，亦未在監工日報表上
    核章，被告辯護人亦稱：偽造文書須足以生損害於公眾或他
    人，本件雖然施作在前，但確實有作，本案並未生損害於公
    眾或他人云云。惟查：
(一)被告丙○○對於白沙灣橋頭旁之停車場工程，係未經公所公
    開招標、發包等程序，即已施作完畢，及對於石門加油站旁
    之停車場工程於尚未申報開工時，即已先施作完畢等情，皆
    自承在卷，核與證人即共同被告乙○○於本院審理時所證述
    ：白沙灣橋頭施工工程駁坎修復這個案子不是整個工程施作
    ，只就原本倒塌的部分先處理。那時候鄉長有提到這個部分
    已經倒塌，那時候白沙灣海水浴場、停車場封閉，假日停車
    場沒地方停，我們先請包商去大概整理，原則上是拜託包商
    義務性去協助。鄉長說那個白沙灣駁坎要先找人先弄，我就
    去找廠商處理（見本院卷第51頁）；證人即共同被告甲○○
    於本院審理時證稱：白沙灣橋頭因為駁坎崩塌危險，長官交
    代我找附近廠商先修復，石門加油站水泥地工程、白沙灣橋
    頭工程，那個工程包括駁坎、路面鋪設在發包前就做了，排
    水溝是發包後做的，當初環保課說他們在加油站那邊洗垃圾
    車，希望我們先行施作、鋪設起來，好讓他們在那邊洗車。
    那幾天可能是先做了，就是發包但是未報開工，先把那些地
    方處理起來（見本院卷第58、59頁），及證人即同案共同被
    告朱正忠於本院92年度訴字第708 號案件93年8 月10日審理
    時以證人身分結證稱：其為虹泰公司向石門鄉公所承包之「
    德茂村四鄰防洪排水工程」工地現場監工，白沙灣橋頭水泥
    地鋪設及駁坎修復工程在91年11月底之前即已完工；「石門
    加油站工程」，則在92年1 月底前（即農曆過年前）已施做
    完成等語；伊係受老闆洪秀全指示在白沙灣橋頭處施工，在
    該處施工約1 個月，監工日報表應該是由鄉公所填寫，白沙
    灣橋頭、石門加油站旁停車場工程，甲○○均曾到現場，施
    工位置亦是甲○○指示的，老闆洪秀全亦知道詳情；監工日
    報表不實在的地方有白沙灣橋頭處，該處在發包前就已施做
    ，填載的資料是事後才填上去的，石門加油站旁停車場部分
    已忘記是否正確，監工日報表是老闆洪秀全、甲○○要求如
    此記載的等語相符（詳見本院92年度訴字第708 號案卷三第
    102-109 頁），足見前開白沙灣橋頭旁之停車場工程，係未
    經公開招標、發包等程序，即已於91年11月底之前先行施作
    完工；「石門加油站旁之停車場工程」，則在92年1 月底前
    （即農曆過年前）已施作完成等情，堪以認定。
(二)再細繹卷附「德茂村四鄰防洪排水等工程」之監工日報表所
    載，其中關於「白沙灣橋頭旁之停車場工程」及「石門加油
    站旁之停車場工程」之施工日期卻載明為92年2 月18 日 、
    2 月20日、2 月21日、2 月24、2 月25日、2 月26日，顯見
    上開監工日報表所載之施工日期與前開實際施工日期並不相
    符，確屬不實事項甚明。共同被告甲○○為前開「德茂村四
    鄰防洪排水等工程」之監工，共同被告乙○○為公所之工務
    課課長經辦前開工程，共同被告朱正忠為虹泰公司向石門鄉
    公所承包之「德茂村四鄰防洪排水等工程」工地現場監工，
    共同被告洪秀全為虹泰公司之實際負責人，甲○○、乙○○
    、洪秀全、朱正忠4 人均參與前開工程之施作，且均明知「
    白沙灣橋頭旁之停車場」工程係未經公開招標、發包等程序
    ，即先行施作完成，「石門加油站旁之停車場工程」於未申
    報開工前亦已先行施作完成，甲○○、乙○○、洪秀全（以
    虹泰公司名義核章）竟仍於前開不實之監工日報表核章，朱
    正忠仍據此不實事項填載監工日報表，再參以被告丙○○曾
    指示乙○○就白沙灣橋頭旁之停車場先行施工，乙○○亦曾
    將「協調付款」、「先行施工」、「請廠商投標」之事告知
    被告丙○○等情，亦據證人即共同被告乙○○於本院92年度
    訴字第708 號案件93年11月23日審理時以證人身分結證在卷
    （詳見本院92年度訴字第708 號案卷四第46-52 頁），被告
    丙○○於承辦人乙○○、甲○○結算驗收時復核章決行，顯
    見被告丙○○與甲○○、乙○○、洪秀全、朱正忠等人，對
    於前開監工日報表填載不實事項之情，有犯意聯絡及行為分
    擔，至為明確。
(三)查填載監工日報表之目的，在使監工人員確實監督現場施工
    之情形，可督促包商確實按圖施工，故負責此部分之公務人
    員，本應詳實記載施工過程，而該監工日報表係公務員依職
    務所製作之文書，屬公文書。甲○○、乙○○均為經辦上開
    工程之人員，自有詳實填載監工日報表之義務，然卻交由朱
    正忠為不實之記載，且於明知內容不實之情形下猶核章，並
    據以驗收結算付款予虹泰公司，自足以生損害於台北縣石門
    鄉公所對於工程管理之正確性。綜上所述，本件事證明確，
    被告丙○○上揭辯詞，均係推諉卸責之詞，委無可採，其前
    揭犯行洵堪認定。
二、新舊法比較：
  (1)按被告行為後，刑法第2 條法律變更適用及第28條共犯、第
    56條連續犯之規定，已於94年1 月7 日經立法院修正三讀通
    過，總統命令公布，於95年7 月1 日施行，該法第2 條係規
    範行為後法律變更適用所生新舊法律比較適用之準據法，於
    新法施行後，應適用新法第2 條第1 項之規定，為「從舊從
    輕」之比較。
  (2)被告先後多次所犯公務員明知為不實事項，而登載於職務所
    掌之公文書罪，時間緊接，犯罪構成要件相同，顯係基於概
    括犯意而為之，惟被告行為後，刑法第56條連續犯之規定，
    業於94年1 月7 日修正公布刪除，並於95年7 月1 日施行，
    則被告之犯行，因行為後新法業已刪除連續犯之規定，此刪
    除雖非犯罪構成要件之變更，但顯已影響行為人刑罰之法律
    效果，自屬法律有變更，依新法第2 條第1 項規定，比較新
    、舊法結果，仍應適用較有利於被告之行為時法律即舊法論
    以連續犯1 罪並加重其刑（最高法院95年第8 次刑事庭會議
    決議參照）。
  (3)被告行為時刑法第28條原規定：「二人以上共同『實施』犯
    罪之行為者，皆為共同正犯」。被告行為後該條修正為：「
    二人以上共同『實行』犯罪之行為者，皆為共同正犯」。將
    舊法之「實施」修正為「實行」。原「實施」之概念，包含
    陰謀、預備、著手及實行等階段之行為，修正後僅共同實行
    犯罪行為始成立共同正犯。是新法共同正犯之範圍已有限縮
    ，排除陰謀犯、預備犯之共同正犯。新舊法就共同正犯之範
    圍既因此而有變動，自屬犯罪後法律有變更，而非僅屬純文
    字修正，應有新舊法比較適用之問題，且倘比較結果並無有
    利或不利之情形，即應依刑法第2 條第1 項前段之規定，適
    用行為時之法律，方為適法（最高法院96年度台上字第934
    號、第1037號、1323號、第2566號判決意旨參照。）本件被
    告丙○○與乙○○、甲○○、洪秀全、朱正忠間係基於共同
    犯罪之意思而參與犯罪構成要件行為之犯罪，不論新法、舊
     法，均構成共同正犯，上述刑法第28條之修正內容，對被
    告尚無有利或不利之情形，依刑法第2 條第1 項前段之規定
    ，應適用修正前刑法第28條規定為論述。
三、核被告丙○○所為，係犯刑法第213 條之公務員明知為不實
    事項，而登載於職務所掌之公文書罪。其多次登載不實文書
    犯行，時間緊接，所犯構成要件相同，顯係基於概括犯意為
    之，應依修正前刑法第56條規定，論以連續犯，以一罪論，
    並加重其刑。被告丙○○與乙○○、甲○○、洪秀全、朱正
    忠間，就前開之罪，有犯意聯絡及行為分擔，應依修正前之
    刑法第28條之規定論以共同正犯。爰審酌被告丙○○為便利
    結算程序而罹本罪，其並未獲有其他不法利益，且所涉工程
    均屬地方基層建設，基於施工之方便性而提前施工，為配合
    請領工程款而觸犯刑章，並參酌其等犯罪手段、目的、所生
    危害及犯罪後態度等一切情狀，量處如主文所示之刑。又被
    告犯罪時間係在96年4 月24日以前，核無中華民國九十六年
    罪犯減刑條例第3 條不予減刑之情形，爰依同條例第2 條第
    1 項第3 款規定減其宣告刑二分之一。又被告前未曾因故意
    犯罪受有期徒刑以上刑之宣告，有台灣高等法院被告前案紀
    錄表附卷可憑，其為積極完成地方基層建設，提前施作，為
    配合請款而犯本案，所犯情節非重，經此次偵審程序之教訓
    ，自應知所警惕，而無再犯之虞，本院認其所處上開有期徒
    刑之宣告，已足策其自新，所宣告之刑，以暫不執行為適當
    ，爰依修正後刑法第74條第1 項第1 款規定（參照最高法院
    95年度第8 次刑事庭會議決議紀錄7） 併諭知緩刑4 年，以
    啟自新。
據上論斷，應依刑事訴訟法第299 條第1 項前段，修正後刑法第
2 條第1 項前段、刑法第213 條、修正前刑法第28條、第56條、
修正後刑法第74條第1 項第1 款，中華民國九十六年罪犯減刑條
例第2 條第1 項第3 款、第7 條，判決如主文。
本案經檢察官翁偉倫到庭執行職務。
中    華    民    國    98    年    5     月    18    日
                  刑事第一庭審判長法  官  洪英花
                                  法  官  劉育琳
                                  法  官  賴邦元
以上正本證明與原本無異。
如不服本判決應於收受判決後10日內向本院提出上訴書狀，並應
應敘述具體理由。其未敘述上訴理由者，應於上訴期間屆滿後20
日內向本院補提理由書(均須按他造當事人之人數附繕本)「切勿
逕送上級法院」。
                                  書記官  游育慈
中    華    民    國    98    年    5     月    18    日
附錄本案論罪科刑法條之依據：
中華民國刑法第213條
公務員明知為不實之事項，而登載於職務上所掌之公文書，足以
生損害於公眾或他人者，處1年以上7年以下有期徒刑。


司法院資訊處製作；財團法人民間司法改革基金會備份。
